臺灣臺北地方法院刑事判決　　　　　　　92年度易字第1253號
公　訴　人　臺灣臺北地方法院檢察署檢察官
被　　　告　乙○
輔　佐　人
即被告之母　丁○○
上列被告因詐欺案件，經檢察官提起公訴（九十二年度偵字第八
四八號），本院判決如下：
    主      文
乙○共同意圖為自己不法之所有，以詐術使人將本人之物交付，
處有期徒刑參月，如易科罰金，以參佰元折算壹日，緩刑參年。
    事      實
一、乙○係一精神分裂症之患者，平日其知覺理會、判斷作用及
    自由決定意思之能力，皆受其慢性化、未緩解及無間斷之精
    神疾病持續影響，其對於外界事務之知覺及自由決定意思能
    力顯較普通人為低，屬精神耗弱之人。其受僱於真實姓名年
    籍不詳、自稱「顏經理」之成年男子，二人共同基於意圖為
    自己不法所有之犯意聯絡，由「顏經理」在中國時報分類廣
    告版面刊登「松下日商公司」之虛構徵才廣告，俟不知情之
    求職者撥打電話時予以詐騙金錢；適有意謀職之丙○○於九
    十一年五月六日見該廣告，撥打其上刊登之0000000
    000電話詢問，「顏經理」即於電話中佯稱係徵求司機，
    並表示公司甚為缺人，而與丙○○相約在臺北市松山火車站
    碰面試用，「顏經理」則指示乙○前往接洽等候。丙○○依
    約於同日下午二時四十五分許抵達松山火車站與自稱松下公
    司員工之乙○會合後，乙○即撥打行動電話告知「顏經理」
    已與對方會合，旋將電話交付丙○○，由「顏經理」對丙○○誆稱：公司保險箱內之金錢遭人取走，正值公司需款甚急
    ，請丙○○代為墊借，俟出車回來即予歸還云云，因丙○○
    表示並無現金，「顏經理」即指示丙○○以信用卡預借現金
    支付，丙○○即隨意搜尋報紙之信用卡預借現金廣告，嗣於
    同日下午三時許與乙○搭車前往臺北市○○○路五○四號之
    亞航旅行社股份有限公司（下稱亞航旅行社），由丙○○以
    假消費真刷卡之方式刷卡簽帳計新臺幣（下同）十六萬六千
    九百四十元（共計刷卡三筆，簽帳金額各為八萬元、三萬七
    千八百元及四萬九千一百四十元，惟實際僅取得現金十五萬
    元），乙○見丙○○取得現金後，復撥打電話通知「顏經理
    」，由「顏經理」持續對丙○○佯稱公司之車輛及客人均在
    臺北市○○○路○段之「來來大飯店」等候，請丙○○隨同
    乙○前往該飯店試用，嗣抵達飯店地下一樓後，乙○再度撥
    打電話予「顏經理」，由「顏經理」於電話中請丙○○將現
    金交付乙○，並叮囑在原地等候客人，丙○○不疑有他，因
    而陷於錯誤將現金十五萬元如數交付乙○，惟乙○得手離去
    後即未返回，丙○○等候許久，始知受騙上當。嗣丙○○將
    前開受騙經過告知友人甲○○後，二人決定自行追查，遂由
    甲○○於九十一年五月八日依上開「松下日商公司」之徵才
    廣告電話與「顏經理」聯繫，佯裝自己亦有意求職，而相約
    於臺北市○○路與永吉路口碰面，甲○○於同日下午三時許
    抵達約定地點，果見乙○到場，即藉故拖延，嗣經丙○○帶
    同員警抵達現場而當場查獲乙○。
二、案經丙○○訴由臺北市政府警察局信義分局報請臺灣臺北地
    方法院檢察署檢察官偵查起訴。
    理      由
一、訊據被告乙○矢口否認上開詐欺犯行，辯稱：伊亦係向「顏
    經理」應徵工作，當天未與丙○○前往旅行社刷卡，亦未詐
    騙金錢云云。惟查，上開犯罪事實，業據證人丙○○於本院
    具結證稱：伊當時失業中，見中國時報刊登之松下日商公司
    徵人廣告，便撥打其上0000000000電話與自「顏
    經理」之男子應徵，對方表示係徵求司機，並稱時間很急，
    欲跟伊相約在松山火車站交車試用，伊抵達現場後看到被告
    在該處等候，與被告確認其為松下公司員工後，被告即接獲
    「顏經理」之電話，「顏經理」於電話中對伊表示公司保險
    箱內之金錢遭人取走，公司需要一筆錢請伊代墊，俟出車回
    來即予歸還，伊當時沒有錢，「顏經理」即表示可使用信用
    卡預借現金，伊就從便利商店買來之報紙隨便找一個預借現
    金之分類廣告，與被告搭車前往亞航旅行社刷卡換現金，共
    刷三筆實際取得十五萬元，取得現金後被告又打電話給「顏
    經理」，「顏經理」於電話中表示公司甚為缺人，說客人、
    車子都在來來飯店，叫被告帶伊過去試用，到達飯店後被告
    帶伊去地下一樓打電話給「顏經理」，「顏經理」就叫伊把
    錢交給被告，請伊在原地等候客人，被告即搭乘電梯上樓，
    後來才知道不對勁；伊被騙之後不甘心，就由甲○○依照相
    同廣告電話打過去，對談內容與伊應徵當時情形相同，伊與
    甲○○一方面通知警方，一方面到松山火車站赴約，到了火
    車站即當場查獲被告等語綦詳（見本院卷第一三二至一三五
    頁）。核與證人即丙○○之友人甲○○證稱：我有一天下午
    打電話給丙○○時，他表示正好與松下公司接洽中，要應徵
    司機，等到晚上丙○○回電時即表示遭詐騙，我隔兩天依照
    先前丙○○洽詢之電話打過去問有無應徵司機，便與「顏經
    理」相約在松山火車站碰面，我與丙○○一方面聯絡警察，
    一方面到現場赴約，抵達松山火車站後依照雙方描述之衣著
    認出被告，被告一見面就表示公司昨天遭小偷，本來我在電
    話中跟「顏經理」接洽時，「顏經理」是說要讓我開賓士車
    ，但是要把信用卡放在信封內押給他，可是跟被告見面時，
    被告說公司遭小偷，保險箱被偷，客戶的信用卡也被偷，叫
    我改交付現金，後來被告就把電話交給我，「顏經理」在電
    話中叫我去買報紙，看有無旅行社可以刷卡換現金，我就跟
    「顏經理」拖延時間，「顏經理」還問我信用卡的額度，並
    表示如果不交錢即無法交付車輛駕駛，這樣對公司及客戶均
    無法交代，雙方周旋一、二十分鐘後，丙○○即帶同警察抵
    達查獲被告等語（見本院卷第一三七至一三八頁），互核相
    符。此外復有中國時報「松下日商公司」徵才廣告影本、信
    用卡消費簽帳單持卡人存根聯三紙在卷可稽（見九十二年度
    偵字第八四八號卷第二○、二二頁）。被告辯稱係向「顏經
    理」應徵工作，未與丙○○前往旅行社刷卡、亦未詐騙金錢
    云云，顯與前開證人證述內容及卷內客觀事證不合，自不足
    採信。被告受僱於真實姓名年籍不詳、自稱「顏經理」之成
    年男子，由「顏經理」對丙○○偽稱徵求司機，而由被告到
    場接洽，嗣並共同對丙○○誆稱公司現金遭竊，由被告陪同
    丙○○前往旅行社刷卡取得現金，復將丙○○帶往來來飯店
    ，使其交付現金詐騙得手，足見被告與「顏經理」就本件詐
    欺犯行確有犯意聯絡及行為分擔甚明。本件事證明確，被告
    犯行堪以認定。
二、核被告所為，係犯刑法第三百三十九條第一項之詐欺取財罪
    ；其與真實姓名年籍不詳、自稱「顏經理」之成年男子，就
    本件犯行有犯意之聯絡及行為之分擔，詳如前述，均為共同
    正犯。按精神耗弱人之行為，得減輕其刑，刑法第十九條第
    二項定有明文，而刑法上所謂精神耗弱，係指行為時之精神
    ，對於外界事物之判斷能力，較普通人之平均程度，顯然減
    退者而言，最高法院二十六年渝上字第二三七號、四十八年
    臺上字第一四八六號判例意旨可資參照；至於精神是否耗弱
    ，乃屬醫學上精神病科之專門學問，非有專門精神病醫學研
    究之人予以診察鑑定，不足以資判斷。查被告為一精神分裂
    症患者，曾於國軍桃園總醫院及基隆長庚醫院就診，平日均
    服用藥物治療等情，業據被告之母即輔佐人丁○○陳明在卷
    （見本院卷第十八頁），並有國軍桃園總醫院九十一年五月
    十五日診斷證明書、長庚紀念醫院九十一年五月九日診斷證
    明書各一紙在卷可稽（見本院卷第二三、二四頁），復經本
    院向上開醫院調取被告之病歷資料核閱屬實（見本院卷第三
    二至七一頁、第七六至八一頁）。經本院囑託臺北市立聯合
    醫院松德院區之醫療機構鑑定被告之精神狀態，其鑑定結果
    亦認為：楊員（即被告）於八十七年六月入伍服役，後於八
    十八年七月間出現自傷（右手不聽自己使喚，想砍掉右手，
    以刀子割右手）、干擾行為與精神病（男人聲音叫自己傷人
    等之聽幻覺及被害想法）症狀由部隊帶至三軍總醫院就診，
    經門診治療後效果未見顯著，遂於八十八年七月二十九日至
    國軍桃園總醫院門診並安排住院治療，診斷為「精神分裂症
    」，並於八十八年八月間辦理停役，後於九十一年五月十五
    日至國軍桃園總醫院門診複查仍診斷其為「精神分裂症」，
    綜合楊員過去之生活史、疾病史，其自八十八年七月間開始
    呈現精神病症狀，經國軍桃園總醫院及長庚紀念醫院確立診
    斷及治療，至今已逾五年仍未緩解，且有社交及職業功能退
    縮之情形，係一「精神分裂症」之患者，此精神分裂症係一
    慢性化、未緩解及無間斷之精神疾病，而該疾病持續影響楊
    員之知覺理會及判斷作用，及自由決定其意思之能力，因此
    認為被告行為時之精神狀態應達精神耗弱之程度，並建議其
    應接受持續規則之精神科評估與治療等語，有該院九十四年
    四月二十一日北市醫松字第○九四三一七四八二○○號函所
    檢附之精神鑑定報告書在卷可稽（見本院卷第一一四頁以下
    ）。綜合上開各情，足見被告為本件犯行時對於外界事務之
    判斷能力顯較普通人為低，應已達於精神耗弱之狀態無訛，
    爰依刑法第十九條第二項規定減輕其刑。爰審酌被告之智識
    程度、犯罪之動機、手段、目的、對告訴人財產法益所生損
    害等一切情狀，量處如主文所示之刑，並諭知易科罰金之折
    算標準。末查被告前未曾受任何刑之宣告，有臺灣高等法院
    被告全國前案紀錄表在卷可稽，且其迄今仍持續就醫，惟平
    日無謀生能力而由其母丁○○照料生活起居，此經丁○○陳
    明在卷（見本院卷第一四○、一四一頁），本院斟酌上開各
    情，認被告經此偵、審程序之教訓後，當知警惕，而無再犯
    之虞，且為免被告治療中斷，因認前開所宣告之刑，以暫不
    執行為適當，爰予宣告緩刑三年，以啟自新。
據上論斷，應依刑事訴訟法第二百九十九條第一項前段，刑法第
二十八條、第三百三十九條第一項、第十九條第二項、第四十一
條第一項前段、第七十四條第一款，罰金罰鍰提高標準條例第一
條前段、第二條，判決如主文。
本案經檢察官詹喬偉到庭執行職務
中　　華　　民　　國　　94　　年　　6 　　月　　9 　　日
             　　 刑事第十一庭  審判長法　官　劉方慈
　　　　　　　　　　　　　　　　      法　官　陳正昇
                                      法　官　林庚棟
以上正本證明與原本無異。
如不服本判決，應於判決送達後十日內，向本院提出上訴狀。
                                      書記官  殷玉芬
中　　華　　民　　國　　94　　年　　6 　　月　　13　　日
附錄本案論罪科刑法條全文
中華民國刑法第三百三十九條：
意圖為自己或第三人不法之所有，以詐術使人將本人或第三人之
物交付者，處五年以下有期徒刑、拘役或科或併科一千元以下罰
金。
以前項方法得財產上不法之利益或使第三人得之者，亦同。
前二項之未遂犯罰之。
